臺北高等行政法院裁定
                                       100年度停字第28號
聲  請  人　黃雍熙
　　　　　　黃凌霄
共      同
訴訟代理人　詹順貴　律師（兼送達代收人）
　　　　　　洪韶瑩　律師
　　　　　　王晴怡　律師
相  對  人　內政部
代　表　人　江宜樺（部長）住同上
訴訟代理人　秦錚錚
　　　　　　吳彥鋒
相  對  人　花蓮縣政府
代　表　人　傅萁（縣長）住同上
訴訟代理人　徐世麗
　　　　　　游燕玲
上列當事人間土地徵收事件，聲請人聲請停止原處分之執行，本
院裁定如下：
    主  文
聲請駁回。
聲請程序費用由聲請人負擔。
    理  由
一、緣聲請人所有之花蓮縣吉安鄉○○段866-1 地號土地（下稱
    系爭土地）及其地上建築物（下稱稻香黃宅），因花蓮縣吉
    安鄉公所（下稱吉安鄉公所）為辦理花28線稻香路、福興路
    拓寬工程，需用花蓮縣吉安鄉○○段912-1 地號內等129 筆
    土地，面積0.0000000 公頃，經相對人花蓮縣政府報經相對
    人內政部以民國98年10月15日台內地字第0980187581號函核
    准徵收，交由相對人花蓮縣政府於98年11月16日以府地價字
    第0980190441A 號公告，並以98年12月7 日府地價字第0980
    206844號函通知聲請人領取補償費（因聲請人未於期限受領
    ，99年3 月17日已繳存專戶保管）；相對人內政部以99年6
    月2 日台內地字第0990114308號函核准徵收土地改良物，經
    相對人花蓮縣政府以99年12月10日府地價字第0990215198A
    號函公告徵收並以同年月日府地價字第0990215198B 號函通
    知聲請人。聲請人不服，分別就土地及土地改良物之徵收處
    分提起訴願，經行政院先後於100 年2 月10日及4 月21日予
    以駁回。聲請人已就土地部分之徵收處分向本院提起行政訴
    訟，並聲請土地及土地改良物徵收處分於本案訴訟裁判確定
    前停止執行。
二、聲請人聲請意旨略以：
  (一)聲請之聲明：
    1.相對人內政部98年10月15日台內地字第0980187581號核准
      徵收土地之行政處分、99年6 月2 日台內地字第09901143
      08號函核准徵收土地改良物之行政處分，於聲請人對之所
      提行政救濟程序確定前，停止執行。
    2.相對人花蓮縣政府98年11月16日府地價字第0980190441A
      號公告徵收土地之行政處分、99年12月10日府地價字第09
      90215198A 號公告徵收土地改良物之行政處分，於聲請人
      對之所提行政救濟程序確定前，停止執行。
  (二)程序部分：
    1.就「土地」徵收處分部分，業已提起撤銷訴訟而繫屬於鈞
      院，聲請人爰依行政訴訟法第116 條第2 項聲請停止執行
      ：
      聲請人已就相對人內政部98年10月15日台內地字第098018
      7581號函核准徵收土地及相對人花蓮縣政府98年11 月16
      日府地價字第0980190441A 號函公告徵收土地部分，提起
      訴願，並於99年10月27日在訴願程序中提起停止執行之申
      請，另因相對人內政部核准徵收土地部分已遭行政院100
      年2 月10日院臺訴字第1000090303號訴願決定書駁回訴願
      ，花蓮縣政府徵收公告則在提起訴願後訴願機關逾3 個月
      不為決定，聲請人爰據以100 年3 月21日提起行政訴訟在
      案，在行政訴訟繫屬中，聲請人係依行政訴訟法第116 條
      第2 項聲請停止執行。
    2.另就「土地改良物」徵收處分部分，雖尚未有行政訴訟之
      繫屬，惟聲請人在訴願程序中申請停止執行後，訴願機關
      已有相當期間不為停止執行之決定，依法聲請人仍得依行
      政訴訟法第116 條第3 項聲請停止執行：
      聲請人依據相對人花蓮縣政府99年12月10日府地價字第
      0990215198B 號徵收公告通知函之教示，已在100 年1 月
      18日就內政部99年6 月2 日台內地字第0990114308號核准
      徵收土地改良物之行政處分提起訴願，並在100 年1 月24
      日向訴願機關申請停止原徵收處分之執行，此部分雖尚無
      行政訴訟之繫屬，惟聲請人既已在訴願程序中申請停止執
      行，且訴願機關已有相當期間不為停止執行之決定，依法
      聲請人仍得依行政訴訟法第116 條第3項 聲請停止執行。
    3.「土地」與「建物」無法分離而為使用，其因同一道路拓
      寬工程而面臨退縮、切割之命運，將同遭不可回復之損害
      ，是以兩者同一命運、密不可分，無法割裂而為不同之判
      斷，爰有同列為本件停止執行之標的而一併聲請之必要：
      (1)首先，不論係相對人花蓮縣政府98年11月16日府地價字
        第0980190441A 號函徵收土地之公告，抑或相對人內政
        部98年10月15日台內地字第0980187581號核准徵收土地
        之行政處分，均係針對上開同筆土地而為徵收；不論係
        相對人花蓮縣政府99年12月10日府地價字第0990215198
        A 號徵收土地改良物之公告，抑或內政部99 年6月2 日
        台內地字第0990114308號函核准徵收土地改良物之行政
        處分，亦係針對上開同筆建物（即稻香黃宅）而為徵收
        。
      (2)再者，建物無法離於土地而騰空使用，當建物遭到徵收
        處分而面臨切割、拆除之命運，其所在之土地亦將同時
        面臨退縮之危機，如僅停止執行土地改良物之部分，卻
        欲繼續執行徵收土地之處分，事實上絕無實踐之可能；
        如繼續執行土地改良物之部分，卻停止執行徵收土地之
        處分，形同切割、拆除稻香黃宅但又不拓寬道路，執行
        上殊難想像，也與系爭路段拓寬工程之內容相違背。是
        以，將「土地」及「土地改良物」併同聲請停止執行，
        不僅有其實益，亦能避免裁定矛盾、達致訴訟經濟。
      (3)至於「核准徵收」及「徵收公告」孰為行政處分之問題
        ，實務上固有多數見解認為內政部之核准徵收方為行政
        處分，縣市政府之徵收公告不過為該處分之執行行為（
        如最高行政法院91年度判字第2211號判決），然而行政
        程序法第100 條第1 項規定「書面之行政處分，應送達
        相對人及已知之利害關係人」，如侵害人民權利之核准
        徵收處分自始至終未曾送達相對人及已知之利害關係人
        ，相對人及已知之利害關係人亦無從得知作成該處分之
        法令依據與理由，何能謂該核准徵收之函文為已「對外
        直接發生法律效果」之行政處分？
      (4)以本件為例，聲請人即自始至終未曾接獲內政部98 年
        10月15日台內地字第0980187581號、99年6 月2 日台內
        地字第0990114308號之核准徵收函文，僅有相對人花蓮
        縣政府98年11月16日府地價字第0980190441A 號徵收公
        告、99年12月10日府地價字第0990215198B 號徵收通知
        之函文。或謂相對人花蓮縣政府作為執行機關，已將該
        函文之意旨以徵收公告通知聲請人，故核准徵收處分當
        已對外直接發生法律效果云云，然若內政部台內地字第
        0980187581號函之核准徵收方為本件之行政處分，相對
        人花蓮縣政府徵收公告上亦應一併通知該行政處分之主
        旨、法令依據、理由等行政程序法第96條所定書面行政
        處分應記載事項，以及若人民對於徵收處分不服，應如
        何進行行政救濟之救濟教示，上開法定事項在徵收公告
        上均付之闕如，何能謂花蓮縣政府之徵收公告已讓內政
        部之核准徵收發生行政處分對外拘束之法律效果？因而
        內政部之核准徵收，理論上不過對於行政體系內部發生
        拘束之效力，尚不直接對外部人民發生法律效果，應不
        符合行政程序法第92條行政處分之要件，何況實務上亦
        不乏不否定徵收公告為行政處分性質之裁判（如鈞院98
        年度停字第74號裁定）。
      (5)簡而言之，內政部之核准徵收或相對人花蓮縣政府之徵
        收公告，前者固由實務多數見解肯認其行政處分之性質
        ，後者則有類如多階段處分理論中後階段行為始為行政
        處分之性質，因而兩者均有損害聲請人對於上開土地之
        所有權利之虞，孰為行政處分迭有爭議，實乃因為現行
        土地徵收條例將核准土地徵收與通知土地徵收之權責分
        由不同機關處理，導致核准徵收與通知徵收並不同步，
        人民在行政機關核准侵害財產權之行政作為之前，毫無
        陳述意見之機會，甚至因為自始至終未曾接獲任何函文
        ，而無從就其徵收之法令依據、徵收理由而主張抗辯。
      (6)綜上所述，因「土地」及「土地改良物」之關係密不可
        分，兩者將因同一道路拓寬工程而同時面臨退縮、切割
        之命運，是有在同一程序併為審理之必要；又，為避免
        重蹈中科三期案「停工不停產」之覆轍，自有必要在本
        件停止執行聲請中同將內政部之「核准徵收」及花蓮縣
        政府之「公告徵收」列為聲請停止執行之對象，使其併
        受法院之審查，以免單方面停止內政部之核准徵收處分
        後，相對人花蓮縣政府依據其徵收公告仍繼續執行，是
        以，當有將兩者併列聲請之必要，以完整維護人民之權
        益。
  (三)實體部分：
    1.原處分之執行，勢必導致拆除稻香黃宅之結果，將因此破
      壞迄今八十年歷史之日式古宅，而發生難以回復之損害，
      且原處分已經公告確定，且據聞執行經費已備妥，隨時有
      開始執行之虞，確有停止執行之急迫性：
      (1)按最高行政法院99年度裁字第1853號裁定：「所謂難以
        回復之損害，係指其損害不能回復原狀，或回復困難，
        且在社會一般通念上不能以金錢估價賠償者而言；所謂
        急迫情事，則指原處分或決定已開始執行或隨時有開始
        執行之虞，且其急迫情事非因可歸責於聲請人之事由所
        造成而言。」
      (2)次按最高行政法院95年度裁字第2380號裁定亦以：「所
        有『暫時權利保護』制度（包括『停止執行』及『假扣
        押』或『假處分』等），其審理程序之共同特徵，均是
        要求法院在有時間壓力之情況下，以較為簡略之調查程
        序，按當事人提出之有限證據資料，權宜性地、暫時性
        地決定、是否要先給予當事人適當之法律保護（以免將
        來的保護緩不濟急）。是以行政訴訟法第116 條第2 項
        所定…，其構成要件之詮釋，或許不宜過於拘泥於條文
        ，而謂一定要先審查『行政處分之執行結果是否將立即
        發生難於回復之損害』，而在有確認有此等難以回復之
        損害將立即發生後，才去審查『停止原處分之執行是否
        於公益有重大影響』或『本案請求在法律上是否顯無理
        由』，因為這樣的審查方式似乎過於形式化。比較穩當
        的觀點或許是把『保全之急迫性』與『本案請求勝訴之
        蓋然率』當成是否允許停止執行之二個衡量因素，而且
        彼此間有互補功能，當本案請求勝訴機率甚大時，保全
        急迫性之標準即可降低一些；當保全急迫性之情況很明
        顯，本案請求勝訴機率值或許可以降低一些。另外『難
        以回復之損害』，固然要考慮將來可否以金錢賠償，但
        也不應只以『能否用金錢賠償損失』當成惟一之判準。
        如果損失之填補可以金錢為之，但其金額過鉅時，或者
        計算有困難時，為了避免將來國家負擔過重的金錢支出
        或延伸出耗費社會資源的不必要爭訟，仍應考慮此等後
        果是否有必要列為『難以回復損害』之範圍」鈞院97年
        度停字第100 號裁定，亦採此見解。
      (3)查稻香黃宅係於1930年代創建，自日治時期沿用至今，
        具有日治時代建築特色之雨淋板、灰泥牆心、木樑、屋
        頂等，座落於幽靜的造景大庭園中（參鈞院卷第169 頁
        「花蓮縣古蹟或歷史建築提報表」）。拆除古宅並非如
        同拆除一般建物般事後得以金錢補償其損失，毋寧一旦
        進行拆除作業，便絕無回復之可能性，事後的估價賠償
        亦不能回復古宅之存在價值。
      (4)又稻香黃宅坐落於稻香路15號，正位於系爭路段之最末
        端，即稻香路與吉興路口至鐵路之間（鈞院卷第157 頁
        聲證8 ），在日據時代及臺灣光復初期為舊吉安火車站
        附近唯一的雜貨店。彼時，附近的阿美族人每日配刀、
        騎牛外出狩獵，傍晚經過雜貨店則常買米酒在大榕樹下
        喝酒聊天，除原住民外，日本人、閩南人、客家人等各
        色族群均在此相處融合或者衝突分離，稻香黃宅實係見
        證了早期臺灣客家人至東部拓墾以及族群融合的歷史。
        今日，系爭路段寬度大多為10～13公尺，本已足供當地
        人車通行，惟「吉安（鄉公所附近）都市計畫」卻執意
        將系爭路段劃定為15M 之都市○○道路，則一旦進行系
        爭路段之拓寬工程，聲請人所有之建物即將面臨退縮2
        公尺而必須切割、拆除之危機，此一文化資產勢必遭受
        不可回復之損害。縱令事後以金錢填補其有形價值，亦
        已無法挽回其無形之文化、歷史。故原處分一旦執行，
        其所造成之損害，已非將來可用金錢或其他方式而得以
        回復。
      (5)按「歷史建築」為依文化資產保存法所定文化資產之一
        種，具有歷史、文化、藝術、科學等價值（文化資產保
        存法第3條 ），而應依法保存、管理及維護。被告辯稱
        稻香黃宅目前僅為「暫緩登錄」為歷史建築而已云云，
        似認為暫緩登錄之稻香黃宅得在不合理之都市計畫下，
        為拓寬2 公尺道路而拆除、破壞，實則罔顧稻香黃宅實
        質上已具備登錄為「歷史建築」條件之事實：
        觀諸花蓮縣文化局99年6 月7 日蓮文資字第09900040
          94號函之內容及其所附之會議紀錄（鈞院卷第161 頁
          聲證9 ），可明顯看出文化資產審議委員會之委員們
          ，均極力呼籲花蓮縣政府相關單位應協助保存古宅，
          不僅建議「請洽公務、公路、都市計畫有無急迫拓寬
          必要」，甚至明白指出「目前在都市計畫不合理的情
          況下，已有頗大的壓力」，進而建議文化局應積極協
          調都市計畫之合理變更，可見稻香黃宅確實有登錄為
          「歷史建築」之條件與價值，只因現實上行政機關不
          免顧及上下層級之倫理，在上級所為之都市計畫未為
          合理變更之前，只能作成「暫緩登錄」之決議，不能
          因此否認稻香黃宅所具有之歷史建築條件與價值。
        自另一角度而言，若稻香黃宅不符合「歷史建築」所
          應具備之條件或價值，文化資產審議委員會自當依法
          做出「不予登錄」或「駁回申請」之意見，然而花蓮
          縣文化局卻自甘以下諫上，特別行文花蓮縣政府敬請
          其考量是否有緩拆及變更都市計畫之可能，足見稻香
          黃宅實質上已然具備「歷史建築」之文化條件，且有
          保存之必要及維護之價值。
        參照文化資產保存法第17條第1 項「進入古蹟指定之
          審查程序者，為暫定古蹟」及第3 項「暫定古蹟於審
          查期間內視同古蹟，應予以管理維護；其審查期間以
          六個月為限。但必要時得延長一次。主管機關應於期
          限內完成審查，期滿失其暫定古蹟之效力。」之法律
          意旨，「暫緩登錄」為歷史建築，表示其審查程序尚
          在進行之中，程序之「暫緩」代表未來仍有「登錄」
          之可能，在委員會作成最終決議之前，為免處分不停
          止執行原則造成古宅不可回復之損害，司法上暫時權
          利保護制度實應為文化資產之保護提供最後一道防線
          ，使文化歷史之保存成為可能。
      (6)相對人內政部援引花蓮縣文化局100 年4 月21日蓮文資
        字第1000002970號函，主張稻香黃宅並無土地徵收條例
        及文化資產保存法等相關法令之適用云云，惟查：
        相對人內政部僅以片段、摘錄而未提供完整原件之方式
        說明花蓮縣政府文化局之立場，然而，何以該函已不見
        文化資產審議委員強烈建議緩拆之意見？是否特意隱去
        花蓮縣政府文化局強烈建議變更都市計畫之苦諫？觀察
        該函之發文日期距離前次開庭（4 月15日）不過短短6
        天，其中下級機關文化專業委員之見解遭到上級威權淹
        沒之斧鑿痕跡已甚為明顯，內政部以不提供原件之方式
        片面呈現該函內容，似乎有藉此隱去對上級機關花蓮縣
        政府與內政部之不利專業意見。
      (7)準此而言，稻香黃宅既係日據時期之古代建築，具有稀
        少的日式庭園及古樹，能保存至今實屬不易，若進行系
        爭路段之拓寬工程，稻香黃宅勢必面臨退縮、切割而必
        須拆除之危機，拆除之後即無可能回復其歷史原貌。故
        原處分之執行，實令發生難以回復之損害。如今，徵收
        公告業已確定，原告亦已收到相對人花蓮縣政府通知已
        將建築改良物徵收補償金提存專戶，並要求100 年5 月
        31日前自行拆除，稻香黃宅將隨時有遭遇完全無法回復
        之損害，是苟任由原處分效力繼續進行，勢將因為後續
        徵收作業已執行完畢，而無回復之可能，實非「暫時權
        利保護制度」之本旨！是本件有其時間上之急迫性，自
        可見一斑。
    2.本案土地徵收，係基於錯誤事實、不完全資訊，遂誤認系
      爭路段有拓寬必要之公共利益，未慮及保存歷史資產有其
      促進人類智識文化之公益作用，故原處分對於「公益」之
      衡量顯然不足且失當，難謂為維護重大公共利益所必要：
      (1)按，行政法中所稱「公益」，非抽象地屬於統治團體或
        其中某一群人之利益，更非執政者、立法者或官僚體系
        本身之利益，亦非政治社會中各個成員利益的總和；而
        係各個成員之事實上利益，經由複雜交互影響過程所形
        成理想結合之狀態。公益判斷是否正確，不能任憑國家
        機關之主觀，而應以客觀公正、避免錯誤之認知為之。
        在多元社會，必要時尚須透過公開討論俾能形成共識。
        。故所謂重大公共利益，其判斷結果需以各種利益比較
        衡量才可確認。
      (2)惟查，本案相關單位宣稱系爭路段之拓寬工程乃為「串
        連本鄉○○路（台9 丙）、中央路及吉興路（花25線）
        等要道，係經都市生活之經濟、交通等通盤考量為促進
        地方發展而劃定…」（鈞院卷第177 頁聲證11），惟系
        爭路段早已串連上述吉安路（台9 丙）、中央路及吉興
        路（花25線），足供地方交通所需，毫無壅塞之虞；再
        者，當時拓寬道路顯然係為貫通通往舊吉安火車站之主
        要道路，然而依當時的規劃設計目的乃係為提供舊吉安
        火車站對外的交通便利，惟舊吉安火車站於該道路拓寬
        的都市計畫定案後卻早已裁撤、遷移（鈞院卷第183 頁
        聲證12）。目前系爭路段僅剩兩旁少數的住宅，盡頭無
        路，交通需求極其微小，道路使用率亦極低，故當初拓
        寬所欲追求之目的，顯已不復存在（鈞院卷第185 頁聲
        證13）。試問：究竟原處分所立基之公益為何？基於錯
        誤認知所為之「公益」判斷是否正確？顯然原處分所謂
        之「公益」乃任憑行政機關之主觀，又未將文化資產保
        存之公益納入考量，自難謂維護重大公共利益所必要。
      (3)相對人內政部援用需用土地人吉安鄉公所99年6 月9 日
        吉鄉建字第0990011155號函，認為「倘不拆遷將影響計
        畫道路與台九線之銜接」云云，實與現行都市○○○道
        路現況不合；所謂「阻礙將來整體都市計畫發展」云云
        ，亦與法規範意旨有違：
        按都市計畫，係指在一定地區內有關都市生活之經濟
          、交通、衛生、保安、國防、文教、康樂等重要設施
          ，作有計畫之發展，並藉由管制土地使用分區，對土
          地作合理之規劃，引導建設發展，以改善居民生活環
          境，並促進市○○○○街有計畫之均衡發展（都市計
          畫法第1 條、第3 條參照）。顯見都市計畫係屬實事
          求是，依據現有所有相關事實、透過法定嚴密程序，
          以保障私益並追求公益，一方面避免毫無正當性的剝
          奪人民土地、一方面也促進國土之合理利用，絕非可
          僅憑空議論或憑空想像，即得收規劃之效。是可見都
          市計畫與土地徵收兩者有密不可分之關係，土地徵收
          係本於合理之都市計畫而來，都市計畫尤為土地徵收
          有無具備公益性之擔保，必先有合理之都市計畫，始
          得啟動正當之土地徵收。
        然而事實上，依據系爭都市○○○○○○○○道路拓
          寬路段之終點根本並未銜接台九線，「內政部及需用
          土地人吉安鄉公所卻一再認為「倘不拆遷將影響計畫
          道路與台九線之銜接」，是與都市計畫不符，既無銜
          接台九線之都市計畫作為公益性之擔保，則相對人內
          政部核准徵收、主張拆遷稻香黃宅，實未立基於合理
          判斷、正確裁量之公益性基礎之上。
        進一步言，相對人內政部空言「阻礙將來整體都市計
          畫發展」，乃係以「根本不存在」之「將來」都市計
          畫藍圖，意圖正當化現在徵收、拆除稻香黃宅之公益
          性基礎，恐與前開法規意旨及土地徵收須具備之「公
          益性」不合。
        退一步言，縱使拓寬系爭道路係為銜接台九線，亦與
          道路現狀全然未符，蓋事實上系爭道路車流銜接至台
          九線已有兩種走法，例如其一：從系爭道路轉彎後僅
          約400 公尺即可銜接、到達台九線，以時速50公里之
          一般行車速度而言，僅需花費29秒即可到達（聲證16
          ）。如僅僅為了29秒之交通便利，不惜毀棄近80年歷
          史價值之古老建築，豈不貽笑大方？
        由此可知，相對人內政部所援引之吉安鄉公所函文，
          固然其性質上為公文書，惟其所載之內容並非絕對正
          確無誤，並非不能以反面證據加以推翻，而該函文所
          載內容與事實不符、違背都市計畫已如前述，相對人
          內政部身為徵收案件之核准機關，竟爾不察，對於吉
          安鄉公所之函文內容不加檢視、全盤接受，遽然認為
          本件具有徵收之必要性，實有判斷及裁量上之瑕疵。
    3.系爭道路並無拓寬之必要，原處分之判斷或裁量顯有出於
      錯誤事實、不完全資訊之瑕疵，並不符合比例原則；又，
      本件徵收不僅未依法舉行公聽會，協議價購程序亦流於形
      式，未遵循法定程序（詳如聲請人前已提起之起訴狀、訴
      願書所述，參鈞院卷第43、139 頁聲證5 、聲證6 ）。準
      此，原處分之合法性顯有疑義，聲請人之請求在法律上即
      非顯無理由：
      (1)稻香黃宅乃日據時期之古代建築，具有稀少的日式庭園
        及古樹，而本件徵收，在系爭路段交通需求極低之情形
        下，卻將拆除聲請人之房屋、破壞日劇時期至今八十多
        年之古建築，造成不可回復之損害，只○○○區區○ ○
        ○○道路，兩相對比，所欲成就之公益甚少，但因此拆
        除、毀壞之古建築價值及意義卻不斐，顯不符合比例原
        則。
      (2)本件土地徵收，於送目的事業主管機關許可前，有未依
        法舉行公聽會或說明會之違法，協議價購程序亦流於形
        式，實與法律所規定之正當法律程序不符，故原處分顯
        有違法之處：
        本件徵收在目的事業主管機關許可前，需用土地人即
          花蓮縣吉安鄉公所，並未依法辦理公聽會：
          (甲)按，最高行政法院94年度判字第1709號判決謂：「
            …土地徵收條例第10條第2 項但書所定之公聽會或
            說明會，應解為以於最近一次通盤檢討期間內（至
            多為5 年）所為者為限。否則，若都市計畫主管機
            關疏未依法於較近期間內為都市計畫通盤檢討之說
            明及意見徵詢，而以作成時間已久之都市計畫說明
            會、公聽會用以代替徵收前應為之說明會、公聽會
            ，自與立法目的相違。」鈞院91年度訴字第1642號
            判決亦同斯旨。
          (乙)經查，吉安鄉公所最近一次之通盤檢討（第三次通
            盤檢討），係在93年3 月12日至93年4 月12日為公
            開展覽，說明會則在93年3 月25日舉行（鈞院卷第
            189 頁聲證14），不論公開展覽或說明會，距離本
            案徵收公告確定之日，均已逾5 年多，在此五年多
            時間之內，吉安鄉之人口密度、自然環境，以及住
            宅區、商業區、工業區之劃定均有變動，若欲以5
            年多以前舉行之公開展覽或說明會，取代此時依法
            應舉辦之土地徵收公聽會，應不符法旨。
        縱然吉安鄉公所曾舉行所謂「吉安鄉○○路○○○路
          拓寬工程用地取得協議會」（下稱「用地取得協議會
          」），惟用地取得協議會，僅屬申請徵收前應踐行之
          協議價購程序，不過是需用土地人提出買價、由土地
          所有權人為同意價購與否之表示而已，並無公聽會有
          意見交流、交換，以至於影響決策、參與決策形成之
          作用，兩者性質不同、目的不同，人民參與之密度亦
          有差異，斷不能取而代之。
        進一步言，徵收前之協議價購程序，不得徒以形式上
          開會協議，而無實質之意義與內容，否則即與正當法
          律程序有違：
          (甲)按，最高行政法院96年度判字第1442號判決謂：「
            …該需用土地人所踐行之協議價購程序至少應達到
            法律規定『協議價購或其他方式取得』事業用地目
            的之最基本要求，不得徒以形式上開會協議，而無
            實質之意義與內容，始與正當法律程序無違。…參
            與協議之人員，應不厭其煩予以溝通交涉，殊不得
            以協議購地曠日費時，以徒具形式之開會，虛應故
            事…若僅通知召集多數或全部被徵收土地所有權人
            ，並告知土地徵收條例第三十條之法定補償地價，
            則僅具協議價購之形式，自難謂係合法之協議價購
            會議。…殊不得率以土地徵收條例第三十條之法定
            補償地價為協議價購之買價，或以此為由，強制被
            徵收土地所有權人僅具接受或不接受之選擇，致使
            協議價購流於形式。」鈞院91年度訴字第3968號判
            決亦同此旨。
          (乙)經查，本件98年7 月20日之用地取得協議會，協議
            價購固然不成立，惟依該會議紀錄僅僅記載「八、
            3.福興路、稻香路道路拓寬所需用地，本所依規定
            以公告土地現值加四成為限辦理協議價購，無法再
            提高。」（鈞院卷第191 頁聲證15）此外，需用土
            地人亦未提出協議價購以外之「其他方式」，如以
            地易地、設定地上權或其他方式取得之方案，或為
            何「其他方式」不可行之說明，看不出有任何意見
            交流、協商議價之餘地，且此協議價購價額，僅係
            土地徵收條例第30條規定之法定徵收補償地價，逕
            以之為協議價購之買價，豈不令「協議價購成立」
            或「協議價購不成立而辦理徵收」無所分別？形同
            強制土地所有權人僅能接受或不接受，豈有「協議
            」可言？其無法達成價購合意，事屬必然，故本次
            協議價購程序實流於形式，並無實質意義。
  (四)據上論結，則原處分之作成，不僅與正當法律程序、比例原
    則顯不相符，且其判斷或裁量，有出於錯誤事實、不完全資
    訊之瑕疵，其合法性顯有疑義，故聲請人之聲請在法律上即
    非顯無理由；又因訴願不停止執行原則，本件隨時有執行可
    能之急迫情事，若不即時停止執行，稻香黃宅勢將因該處分
    之執行而發生難以回復、非金錢所得填補之損害。又，原處
    分僅憑錯誤事實、不完全資訊，即遽然認定系爭路段有拓寬
    必要之公共利益，而未慮及保存歷史資產有其促進人類智識
    文化之公益作用，故難謂原處分係為維護重大公共利益所必
    要。
三、相對人內政部答辯意旨略謂：
  (一)答辯之聲明：
    1.駁回聲請人之聲請。
    2.聲請費用由聲請人負擔。
  (二)查需用土地人吉安鄉公所為辦理花28線稻香路、福興路拓寬
    工程需要，由相對人花蓮縣政府報請徵收吉安鄉○○段
    866-1 地號土地，經核上開工程合於土地徵收條例第3 條第
    2 款及都市計畫法第48條規定，因公益需要興辦交通事業之
    必要，該土地為都市○○道路用地，於徵收土地計畫書中並
    附有無妨礙都市計畫證明書可稽，相對人內政部以98年10
    月15日台內地字第0980187581號函核准徵收，並無不合。
  (三)次查土地徵收條例第22條第3 項規定：「直轄巿或縣（巿）
    主管機關依第20條規定發給補償費完竣後，其公告徵收處分
    之執行，不因被徵收土地權利關係人依前二項規定提出異議
    或提起行政救濟而停止。」上開規定之立法目的乃因行政機
    關之處分或決定，在未依法辦理撤銷或變更前，徵收處分仍
    具有執行力，不因提起行政救濟而停止。
  (四)再查吉安（鄉公所附近）都市計畫於70年12月22日公告發布
    實施，福興路、稻香路即劃定為15公尺都市○○道路，該都
    市計畫已自69年2 月14日至69年3 月14日止為期30日辦理公
    開展覽，並於69年2 月26日假吉安鄉公所辦理說明會，又變
    更吉安（鄉公所附近）都市計畫（第三次通盤檢討）（第一
    階段），已於93年3 月12日至93年4 月12日依都市計畫法舉
    辦公開展覽30日，並於93年3 月25日舉行2 場說明會，是以
    需用土地人依土地徵收條例第10條第2 項及同條例施行細則
    第11條規定，於事業計畫報請目的事業主管機關許可前未再
    舉辦公聽會，依法尚無不合。
  (五)復查按吉安鄉公所於98年5 月26日函請所有權人召開協議價
    購會議，開會通知單合法送達，並於98年7 月20日召開協議
    會價購會議，並就協議價購補償標準一一說明，會中所有權
    人主張以公告土地現值加4 成之協議價格價購不合理，故花
    蓮縣吉安鄉公所於98年7 月23日吉鄉建字第0980014553號函
    載明會議結論略以：「…經與土地所有權人協議價購不成立
    或因故未出席協調會者，視為協議不成立，將依法辦理徵收
    。」本案確已依土地徵收條例第11條規定與所有權人完成協
    議價購之程序，因未能達成協議，始申請徵收土地。
  (六)又按土地徵收條例第7 條規定：「申請徵收之土地遇有古蹟
    ，應於可能範圍內避免之；其未能避免者，需用土地人應先
    擬訂古蹟保存計畫，徵得古蹟主管機關同意。」、內政部98
    年2 月9 日台內地字第0980019609號令：「…有關申請徵收
    土地除古蹟外，如遇有文化資產保存法第3 條第2 款、第3
    款、及第7 款規定所列遺址、文化景觀及自然地景，經指定
    或登錄之資產情形者，…應請比照土地徵收條例第7 條規定
    辦理。」及文化資產保存法第3 條規定：「本法所稱文化資
    產，指具有歷史、文化、藝術、科學等價值，並經指定或登
    錄之下列資產：一、古蹟、歷史建築、聚落：指人類為生活
    需要所營建之具有歷史、文化價值之建造物及附屬設施群。
    …」所訴稻香黃宅經花蓮縣文化局99年6 月7 日蓮文資字第
    0990004094號函略以：「…本案經屋主提報登錄為歷史建築
    並緩予拆遷，經本縣文化資產審議委員會決議暫緩登錄…」
    並於100 年4 月21日以蓮文資字第1000002970 號 函復相對
    人花蓮縣政府略以：「…故稻香黃宅經本縣文化資產審議委
    員會決議暫緩登錄；又鈞府都市計畫主管機關及花蓮縣吉安
    鄉公所皆表示礙難同意緩拆及變更都市計畫。…稻香黃宅目
    前仍未具文化資產之身分，相關行政程序請依規定辦理。」
    故系爭土地之地上物稻香黃宅既未登錄古蹟又阻礙將來整體
    都市計畫發展，自無上開條例及文資法相關法令之適用。
  (七)另依行政訴訟法第116 條第2 項規定所謂「難以回復之損害
    」，係指其損害不能回復原狀，或不能以金錢賠償。本案核
    准徵收土地之處分完成後，已依法定程序完成徵收補償，並
    無金額過鉅或計算有困難之情形；且稻香黃宅並非古蹟，既
    已依法完成徵收補償，自無聲請人所述難以回復損害之情形
    ；需用土地人吉安鄉公所亦於99年6 月9 日以吉鄉建字第
    0990011155號函表明此計畫道路範圍需辦理用地取得，倘不
    拆遷將影響計畫道路與台九線之銜接，本鄉路網亦無法有效
    串聯，非多數鄉民所樂見。且本案徵收處分僅影響聲請人之
    財產權，原告等所陳事由均非「不能以金錢賠償」，故顯無
    「急迫之情事」，據以主張停止執行應為無理由。又聲請人
    就「土地改良物徵收事件」亦有不服，已提起訴願，並向訴
    願機關聲請停止執行，業經行政院於100 年4 月21日以院臺
    訴字第1000096049號訴願駁回在案，併此陳明。
四、相對人花蓮縣政府答辯意旨略謂：
  (一)答辯之聲明：
    1.駁回聲請人之聲請。
    2.聲請費用由聲請人負擔。
  (二)相對人花蓮縣政府係執行機關，需地機關係花蓮縣吉安鄉公
    所。依據土地徵收條例第7 條規定，如係古蹟，需用土地人
    應先擬定古蹟保存計畫徵得古蹟主管機關同意，本件稻香黃
    宅雖有請示花蓮縣文化局是否為古蹟，惟文化局回復僅係歷
    史建築而非古蹟。文化資產保存法所稱之文化資產應經登錄
    程序始可認定為古蹟，本件稻香黃宅並非古蹟，無保存之必
    要。另依土地徵收條例第22條第3 項規定，徵收公告之執行
    並不因提起異議或提起行政救濟而停止，故本案並無停止執
    行之必要。
五、按原處分或原決定之執行，將發生難於回復之損害，且有急
    迫情事者，當事人始得聲請行政法院裁定停止執行，此觀行
    政訴訟法第116 條第2 項前段規定甚明。又所謂難以回復之
    損害，係指不能回復原狀或不能以金錢賠償之情形，或雖得
    以金錢賠償，但依損害之性質、態樣等如僅以金錢賠償，於
    社會一般觀念不能謂已填補之情形而言。最高行政法院94年
    裁字第695 號裁定意旨參照。
六、查本件聲請人聲請停止系爭土地及地上改良物徵收處分之執
    行，主張系爭土地上建物「稻香黃宅」係創建於1930年代之
    日據時代，具有日據時代建築物之特色；其於日據時代及臺
    灣光復初期為舊吉安火車站附近唯一的雜貨店。彼時，附近
    配刀狩獵阿美族人經常於大榕樹下喝酒聊天，原住民、日本
    人、閩南人、客家人等各色族群均在此相處融合或者衝突分
    離，見證了早期臺灣客家人至東部拓墾以及族群融合的歷史
    。本件徵收處分所進行之道路拓寬工程，將使此一古宅面臨
    退縮2 公尺而必須切割、拆除之危機，此一文化資產勢必遭
    受不可回復之損害；縱令事後以金錢填補其有形價值，亦無
    法挽回其無形之文化、歷史。故原處分一旦執行，其所造成
    之損害，已非將來可用金錢或其他方式而得以回復。又聲請
    人已被要求100 年5 月31日前自行拆除「稻香黃宅」，本件
    確有停止執行之急迫性云云。
七、按有關歷史建築之登錄規定如下：
    文化資產保存法第3 條第1 款規定：「本法所稱文化資產，
    指具有歷史、文化、藝術、科學等價值，並經指定或登錄之
    下列資產：一、古蹟、歷史建築、聚落：指人類為生活需要
    所營建之具有歷史、文化價值之建造物及附屬設施群。二、
    …」、第6 條：「（第1項 ）主管機關為審議各類文化資產
    之指定、登錄及其他本法規定之重大事項，應設相關審議委
    員會，進行審議。」、第12條：「主管機關應普查或接受個
    人、團體提報具古蹟、歷史建築、聚落價值建造物之內容及
    範圍，並依法定程序審查後，列冊追蹤。」、第15條：「（
    第1 項）歷史建築由直轄市、縣（市）主管機關審查登錄後
    ，辦理公告，並報中央主管機關備查。對已登錄之歷史建築
    ，中央主管機關得予以輔助。（第2 項）前項登錄基準、審
    查、廢止條件與程序、輔助及其他應遵行事項之辦法，由中
    央主管機關定之。（第3項 ）建造物所有人得向主管機關申
    請登錄歷史建築，主管機關受理該項申請，應依法定程序審
    查之。」；
    文化資產保存法施行細則第8 條：「（第1 項）本法第12條
    、第37條、第53條、第57條、第77條及第87條所定主管機關
    普查或接受個人、團體提報具古蹟、歷史建築、聚落、遺址
    、文化景觀、傳統藝術、民俗及有關文物或自然地景價值者
    或具保護需要之文化資產保存技術及其保存者，其法定審查
    程序如下：一、現場勘查或訪查。二、作成是否列冊追蹤之
    決定。」；
    歷史建築登錄廢止審查及輔助辦法第2 條：「（第1 項）歷
    史建築之登錄，依下列基準為之：一、具歷史文化價值者。
    二、表現地域風貌或民間藝術特色者。三、具建築史或技術
    史之價值者。四、其他具歷史建築價值者。（第2 項）前項
    基準，直轄市、縣（市）主管機關得依地方特性，另定補充
    規定。」、第3 條：「歷史建築之登錄，依下列程序為之：
    一、現場勘查。二、審議並作成登錄處分之決定。三、辦理
    公告。四、直轄市、縣（市）登錄者，報中央主管機關備查
    。」、第4 條：「（第1 項）主管機關對審議登錄之歷史建
    築，應辦理公告。（第2 項）前項公告，應載明下列事項：
    一、名稱、種類、位置或地址。二、歷史建築及其所定著土
    地之地號及面積。三、登錄理由及其法令依據。四、公告日
    期及文號。（第3 項）第一項公告，應揭示於主管機關公布
    欄三十日，並刊登政府公報、新聞紙或資訊網路。」、第5
    條：「歷史建築登錄公告後，應由該主管機關填具歷史建築
    清冊，載明下列事項，附圖片電子檔，函報中央主管機關備
    查：一、名稱、種類、位置或地址。二、創建年期、特徵及
    現狀。三、登錄理由及其法令依據。四、歷史建築及所定著
    土地之地號及面積。五、歷史建築及其所定著土地之所有人
    、使用人或管理人之基本資料。六、土地使用分區或編訂使
    用類別、周圍環境景觀及使用狀況。七、應予重點維護之事
    項。八、其他相關事項。」；
    文化資產審議委員會組織準則第2 條：「文化資產審議委員
    會（以下簡稱審議委員會）審議事項如下：一、各類文化資
    產指定之審議事項。二、各類文化資產登錄之審議事項。三
    、其他本法規定重大事項之審議。」、第3 條：「（第1 項
    ）主管機關應視需要得依本法第三條規定之文化資產類別分
    設審議委員會，各置委員9 人至21人，由機關代表及專家學
    者擔任。（第2 項）前項專家學者人數不得少於委員總人數
    三分之二。」。
    準據上開規定可知歷史建築獲准登錄，必其具有一定基準，
    經審議委員會審查通過，方准予登錄、公告、列冊、並呈報
    主管機關備查。其程序有嚴格之認定基準及審查程序，係屬
    專業領域之事項，有其判斷餘地，應予尊重，非謂建物年代
    久遠，於人們腦中留有印記，即得指為歷史建築。
八、本件聲請意旨所稱之「稻香黃宅」，固曾經黃斐悅於99年3
    月22日提報登錄為歷史建築，惟經花蓮縣文化局於同年4 月
    30日召開審議委員會99年度第2 次會議審查結果為暫緩登錄
    ，並經該局以99年6 月7 日蓮文資字第0990004094號函相對
    人花蓮縣文化局，略以：「主旨：為保存本縣日治時期留存
    之古宅，敬請審慎考量本縣吉安鄉○○路15號列入都市○○
    道路拓寬退縮致切割建築之必要急迫性，是否有緩拆及變更
    都市計畫之可能，以維護文化資產之完整，請鑒查。說明：
    一、依據本縣文化資產審議委員會99年4 月30日召開之99
    年第2 次審議委員會議提案一決議辦理。（如附）二、本案
    經屋主提報期登錄為歷史建築並緩予拆遷，經本縣文化資產
    審議委員會決議暫緩登錄，並請縣府都市計畫等相關單位釐
    清案情後給予所有權人適當協助；屋主表示若能不拆除本建
    築，可配合開放為公共空間，為保存及推廣文化資產而努力
    。」（見本院卷第161-171 頁），足見花蓮縣文化局經審查
    結果尚無法認定「稻香黃宅」符合歷史建築之基準得予登錄
    ，其雖於公函之說明三敘及「三、本屋雖未決議登錄為歷史
    建築，惟具有日治時期留下之建築、較稀少的日式庭園及古
    樹，為免造成文化資產無法回復之損害，請考量計畫路形及
    內容修正之可能。」，應係出於對「古宅」之愛惜所為之建
    議。此外，在聲請人提出相關之行政救濟程序中，相對人花
    蓮縣政府為求審慎，再次以100 年4 月18日府地價字第1000
    066409號函請花蓮縣文化局說明有關稻香黃宅經該縣文化資
    產審議委員會決議暫緩登錄之理由，及後續是否登錄為歷史
    建築或古蹟之必要，經花蓮縣文化局以100 年4 月21日蓮文
    資字第1000002970號函復以：「說明：一、…二、依據本縣
    文化資產審議委員會99年4 月30日召開之99年第2 次審議委
    員會議提案一『黃斐悅君申請提報稻香民宅為歷史建築案』
    ，決議：『1 、暫緩登錄。2 、請文化局洽縣府都市計畫相
    關單位釐清案情後給予所有權人適當協助。』，查本局業於
    99年6 月7 日分別函請鈞府及花蓮縣吉安鄉公所函示，稻香
    黃宅是否有緩拆及變更都市計畫之可能，以維護文化資產之
    完整（詳加附件1 ）。三、花蓮縣吉安鄉公所於99年6 月9
    日吉鄉建字第0990011155號函復本局表示，礙難同意緩拆及
    變更都市計畫。依據函復內容，本局於99年6 月28日蓮文資
    字第0990004711號函知黃君，並副知本縣文化資產審議委員
    會第一類組所有委員。而後鈞府於99年7 月14日府城計字第
    0990096081號函覆本局表示，15M 寬之稻香路如欲縮小寬度
    ，應由該都市計畫擬定機關吉安鄉公所視情況列入下次通盤
    檢討時參酌討論。本局亦於99年7 月15日將前揭函文函轉知
    黃君。四、故『稻香黃宅』經本縣文化資產審議委員會決議
    暫緩登錄；又鈞府都市計畫主管機關及花蓮縣吉安鄉公所皆
    表示礙難同意緩拆及變更都市計畫。本案若具登錄為本縣歷
    史建築或古蹟之價值及必要，仍請黃君依本局告知之程序，
    再次提送古蹟或歷史建築提報表，據以列入下次本縣文化資
    產審議委員會之議案，爰此『稻香黃宅』目前仍未具文化資
    產之身分，相關行政程序請依規辦理。」（見本院卷第264
    頁以下），由上開函文可知，從99年4 月30日花蓮縣文化局
    召開審議委員會作成決議迄100 年4 月21日，於近一年中聲
    請人並未能再提出「稻香黃宅」尚有何符合前揭歷史建築登
    錄廢止審查及輔助辦法第2 條所規定之歷史建築之登錄基準
    ，花蓮縣文化局依據此時「稻香黃宅」所呈現之風貌及其蘊
    含之文化價值，顯然無法表明後續有將該古宅登錄為歷史建
    築或古蹟之必要。是以，聲請人於本件一再堅稱該古宅為歷
    史建築有予保存之必要，據此請求停止徵收處分之執行，顯
    屬無據。
九，按徵收處分主要之內涵，在於以合法之強制手段取得人民之
    土地、地上物財產權，故徵收處分之效力一旦發生動搖，不
    論係徵收處分之撤銷、徵收法律關係不存在等，其所產生之
    影響即財產權之回復，均得以移轉不動產產權，或金錢賠償
    等方式以資救濟，不致發生難於回復之損害。系爭古宅既非
    屬文化資產有予保存之必要，本件相對人內政部98年10月15
    日台內地字第0980187581號函核准徵收土地之行政處分及99
    年6 月2 日台內地字第0990114308號函核准徵收土地改良物
    之行政處分之執行，即不致發生難以回復之損害，本件聲請
    於行政訴訟法第116 條第2 項前段所規定之要件尚有未合，
    自無理由，應予駁回。又本件既經駁回，關於聲請人併予請
    求停止執行之相對人花蓮縣政府98年11月16日府地價字第09
    80190441A 號徵收土地公告及99年12月10日府地價字第0990
    215198A 號徵收土地改良物公告，是否為行政處分及相對人
    花蓮縣政府是否為徵收主管機關等節，及聲請人其餘關於徵
    收合法性之實體事由，均毋再予論述，併予指明。
十、依行政訴訟法第104 條、民事訴訟法第95條、第78條，裁定
    如主文。
中　　華　　民　　國　  100 　年　   5　  月　  24    日
                       臺北高等行政法院第七庭
                               審判長法  官　李　玉　卿
                                   　法  官　畢  乃  俊
                                     法  官　林　惠　瑜
上為正本係照原本作成。
如不服本裁定，應於送達後10日內向本院提出抗告狀（須按他造
人數附繕本）。
中　　華　　民　　國　  100 　年　   5　  月　  24    日
                                     書記官  陳  又  慈